【裁判字號】    97,台上,3435
【裁判日期】    970724
【裁判案由】    貪污
【裁判全文】
最高法院刑事判決            九十七年度台上字第三四三五號
上 訴 人  台灣高等法院高雄分院檢察署檢察官
被    告  甲○○
                  號
上列上訴人因被告貪污案件，不服台灣高等法院高雄分院中華民
國九十六年六月二十九日第二審更審判決（九十五年度上更(一)字
第三四五號，起訴案號：台灣屏東地方法院檢察署八十六年度偵
字第五七○八號），提起上訴，本院判決如下：
    主  文
原判決撤銷，發回台灣高等法院高雄分院。
    理  由
本件原判決係以公訴意旨略稱：被告甲○○於民國七十九年三月
間起至八十七年三月一日止，擔任屏東縣林邊鄉第十一、十二屆
鄉長職務，綜理鄉公所發包土木工程事宜，為依據法令從事公務
之人員。渠於當選鄉長前，曾任職青合作社，因之結識該鄉蕉
農鄭進生，進而認識鄭進生之子鄭登讚，而鄭登讚於被告競選鄉
長期間曾鼎力幫助，且平日又時常代為訓練、看顧被告飼養之賽
鴿及愛犬，雙方交情匪淺。被告明知鄭登讚並無土木工程營造合
法牌照，即未具承包該鄉發包工程之資格，竟基於圖利鄭登讚之
概括犯意，連續自八十二年間起，或將該鄉○○○村○○路，(二)
鎮○村○○路，(三)竹林村，(四)光仁村仁愛路，(五)光仁村塭岸頭，
(六)崎峰村光前路，(七)林邊村，(八)鎮○村巷道，(九)光林村巷道，(十)
永樂村巷道，(十一)竹林村官埔等十一項村內道路改善工程，細分為
新台幣（下同）一百萬元以下，以獨家議價方式；或於(一)林邊鄉
第一、二公墓聯外道路新建工程，(二)竹林村五號道路工程，(三)第
一、二公墓墓穴工程，(四)學甲漁塭道路工程，(五)牛埔埤圳溝工程
，以三家廠商比價方式，指示該鄉公所承辦相關業務人員，均指
定鄭登讚前來鄉公所議價、比價上開土木營造工程。鄭登讚則陸
續借用啟輝營造有限公司（下稱啟輝公司）、聖皇營造有限公司
（下稱聖皇公司）、瑞將營造有限公司（下稱瑞將公司）及寶豐
土木包工業等之營造廠商牌照，參與比價及形式上陪標，而全數
取得上開工程承包業務。總計被告因之使鄭登讚圖得不法標得數
千萬元之工程利益。因認被告涉犯八十五年十月二十三日修正前
貪污治罪條例第六條第一項第四款對於主管監督事務直接圖利罪
嫌。經審理結果，認為不能證明被告有圖利犯行，因而撤銷第一
審關於被告部分所為科刑之判決，改判諭知被告無罪。固非無見
。
惟查：(一)、原判決於理由內係以證人即瑞將公司負責人阮瑞讓、
聖皇公司負責人洪燦興、啟輝公司負責人葉秋香及世英營造有限
公司（下稱世英公司）負責人宋美英分別於法務部調查局屏東縣
調查站（下稱屏東縣調查站）調查及原審更審前否認之供證，乃
認另證人鄭登讚於偵查中所為不利被告供證之真實性堪疑，而執
為被告無罪判決之論斷依據。然依原判決附表所示，瑞將公司於
八十一、二年間，就屏東縣林邊鄉公所發包之工程，除該編號二
、六以外，其餘八項工程均曾參與比價，並標得其中六項，另世
英公司亦曾參與該附表編號二所示工程，而阮瑞讓於屏東縣調查
站調查時供稱瑞將公司從未承包林邊鄉公所之工程，宋美英於原
審更審前訊問時證稱伊印象中世英公司於八十一至八十三年間，
並未參與林邊鄉公所之小型工程競標等語（見五七○八號偵(一)卷
第六十九頁、原審上訴卷(二)第二十五頁），此與原判決上開附表
所載，均有不符，足見渠等所為上開供證，並非實情，乃原審將
之採為被告無罪判決論據之一，有判決理由矛盾之違法。(二)、阮
瑞讓於屏東縣調查站調查時係否認有使用瑞將公司牌照承包林邊
鄉公所發包之工程，但對該公司牌照曾否借予被告使用乙節，則
未見有否認之陳述（見同上偵卷第六十六頁至第六十九頁）。乃
原判決理由以阮瑞讓於屏東縣調查站調查時證稱渠未將瑞將公司
牌照借予被告使用等語，而為對被告有利之認定，其理由論敘要
與卷證不相符合，亦有證據上理由矛盾之違誤。(三)、原判決理由
係以陳清謀於八十三年八月一日至八十七年七月一日擔任屏東縣
林邊鄉鄉民代表，而其附表所示十件工程，除其中編號八（八十
三年十二月二十七日）之外，其發包得標日期均在八十三年八月
一日以前，此時陳清謀尚未擔任鄉民代表，因認鄭登讚於屏東縣
調查站調查及偵查中所供係陳清謀擔任鄉民代表期間內與其合夥
承作，與事實不符，難以採信，而為對被告有利之認定。然鄭登
讚於屏東縣調查站調查時已供稱原判決附表所示工程款一百萬元
以下之議價工程，確係被告擔任林邊鄉鄉長時指名由伊承作屬實
，復就被告與伊及伊父親鄭進生原本如何熟識，過往交情匪淺各
情供述甚詳，且稱被告因之明知伊並無土木營造之合法牌照，仍
將該等工程指名由伊承作，伊則與陳清謀合夥承包該些工程，伊
負責借牌、領標、投標、找廠商陪標及現場施工部分，陳某負責
管理財務、記帳、付款及鋼筋組合部分等語，渠嗣於檢察官偵查
中亦為相同意旨之供述（見同上偵卷第十三頁至第十五頁、第二
四六頁至第二四九頁、第二五一頁至第二五四頁）。而陳清謀於
屏東縣調查站調查及檢察官偵查中對鄭登讚上開供述，亦坦認確
有其事，渠二人於偵查中經檢察官隔離訊問，所供大致相符（見
同上偵卷第二十七頁、第二十八頁、第三十六頁背面至第三十八
頁、第二六二頁背面、第二六三頁至第二七○頁），倘無其事，
衡情渠等似無先後對同一待證事項，為一致供述之理。原判決對
鄭登讚、陳清謀二人就渠等均無合法土木營造執照，而合夥由鄭
某借牌，實際係由被告指定，承包如原判決附表所示工程主要事
實之一致供述，未加詳酌勾稽，徒以鄭登讚之屏東縣調查站調查
筆錄記載，案發當時陳清謀係林邊鄉鄉民代表，與實情不符，乃
將渠二人一致之供述，逕予摒棄不採，即未免速斷。是檢察官上
訴意旨，執以指摘原判決違背法令，尚非全無理由，應認原判決
仍有撤銷發回更審之原因。原判決附表編號六之比價廠商為瑞將
公司、寶豐土木包工業，原判決載為啟輝（公司）與寶豐（土木
包工業），另編號十之比價廠商為啟輝公司、寶豐土木包工業，
而由寶豐土木包工業得標，原判決將其比價廠商載為啟輝公司與
瑞將公司，得標廠商為瑞將公司（見原審上訴卷(一)第一四四、一
四八頁），均有疏誤，案經發回，更審判決對此宜予注意，併此
敘明。
據上論結，應依刑事訴訟法第三百九十七條、第四百零一條，判
決如主文。
中    華    民    國  九十七  年    七    月  二十四  日
                      最高法院刑事第四庭
                          審判長法官  張  淳  淙
                                法官  劉  介  民
                                法官  張  春  福
                                法官  蔡  彩  貞
                                法官  韓  金  秀
      本件正本證明與原本無異
                                      書  記  官
中    華    民    國  九十七  年    七    月  三十一  日
                                                      Ｑ


司法院資訊處製作；財團法人民間司法改革基金會備份。
